【裁判字號】    96,家訴,85
【裁判日期】    981211
【裁判案由】    分割共有物
【裁判全文】
臺灣嘉義地方法院民事判決  96年度家訴字第85號
原      告  丙○○
訴訟代理人
            唐淑民律師
            李國禎律師
            徐慧齡律師
被      告  丁○○
                        號
            甲○○○
            乙○○○
前列二人共同
兼訴訟代理
人          戊○○
            己○○
前列二人共同
訴訟代理人
            顏伯奇律師
上列當事人間請求分割遺產事件，本院於中華民國98年11月27日
言詞辯論終結，判決如下：
    主  文
一、原告丙○○、被告丁○○、甲○○○、乙○○○、戊○○、
    己○○公同共有之被繼承人賴金造所遺如附表一、二所示之
    不動產及現金、存款應予分割如附表一、二所示。
二、原告應分別給付被告甲○○○、乙○○○、戊○○、己○○
    新臺幣12,131元。
三、被告丁○○應給付原告新臺幣189,910元，暨分別給付被告
    甲○○○、乙○○○、戊○○、己○○新臺幣14,311元。
四、本判決第2、3項，得假執行。
五、訴訟費用由兩造按如附表三所示之應繼分比例負擔。
    事實及理由
甲、程序方面：
一、被告丁○○、甲○○○、乙○○○經合法通知，均未於言詞
    辯論期日到場，亦未委任代理人到場，核無民事訴訟法第38
    6條所列各款情形，爰依原告之聲請，由其一造辯論而為判
    決。
二、按訴狀送達後，原告不得將原訴變更或追加他訴，但擴張或
    減縮應受判決事項之聲明者，不在此限，民事訴訟法第255
    條第1項第3款定有明文。查本件原告起訴時，僅就如附表一
    編號1至3所示之遺產請求分割；嗣於民國96年9月17日具狀
    追加，就如附表一、二所示之財產，均請求分割，則揆諸前
    揭說明，自應予准許，合先敘明。
乙、實體方面：
一、本件原告起訴主張：
（一）被繼承人賴金造於87年11月15日死亡，遺有如附表一、二
      所示之遺產，兩造均為其子女，法定應繼分各6分之1。被
      繼承人遺產中有多筆土地之面積非廣，更有與他人所共有
      者，若概以應繼分6分之1之比例為原物分割，不僅難以利
      用，更使其經濟使用價值大幅減損，各繼承人均蒙受其害
      ，爰依民法第1164條規定，請鈞院就被繼承人全部遺產為
      變價分割。
（二）若無法變價分割，如附表一編號1至20所示之土地、房屋
      ，以及如附表二所示之現金、存款，其分割方案如附表四
      、五所示。而原告取得如附表一編號1、6、18至20所示土
      地、房屋之單獨所有權，致被告戊○○等人未能依其應繼
      分之價值獲得分配者，原告願以現金新臺幣（下同）100,
      387元（1,499,400元【附表一編號1所示土地】＋3,883,5
      20元【附表一編號6所示土地】＋34,600元＋32,300元＋1
      8,900元【附表一編號18至20所示之3棟未保存登記房屋價
      值】－5,368,333元【應繼分價值】＝100,387元）補償之
      。就如附表一編號7至17所示之土地，原告放棄分割之權
      利，由被告戊○○等人均分取得；就如附表二所示之現金
      及存款，原告亦放棄分割之權利，由被告戊○○等人均分
      取得。若鈞院審理結果仍認上開分割方案有失公平，則原
      告就如附表一編號7至17所示之土地，仍與被告等人保持
      共有，就如附表二所示之現金及存款則放棄分配權利，並
      就逾額分配部份以現金509,234元（[66,728元＋1,292元
      ＋156,444元＋27,036元＋105,400元＋181,108元＋756,1
      60元＋823,200元＋54,720元＋78,052元＋172,824元＋29
      ,846元]÷6【丙○○就上開土地應有部份之應繼分價值】
      ＋100,387元＝509,234元）補償之。
（三）聲明：
   1、先位聲明：(1)兩造之被繼承人賴金造所遺如附表一所示之
      遺產准予變賣分割，所得價金按應繼分比例六分之一，各
      歸兩造取得。(2)兩造之被繼承人賴金造所遺如附表二所示
      之遺產，准予分割，並按應繼分比例六分之一，各歸兩造
      取得。(3)訴訟費用由被告負擔。
   2、備位聲明：(1)兩造之被繼承人賴金造所遺如附表一、二所
      示之不動產、現金、存款，准予合併分割如附表四所示。
      (2)訴訟費用由被告負擔。
（四）提出地籍圖、戶籍謄本、遺產清冊、繼承系統表、臺灣彰
      化地方法院95年度家訴字第48號民事判決影本各1份、嘉
      義縣稅捐稽徵處房屋稅籍證明書3份、土地登記謄本17份
      等為證。
（五）對於被告抗辯所為之陳述：
   1、按未辦理建物第一次保存登記，雖無從憑以辦理繼承登記
      ；然兩造所繼承者，既非該棟建物所表彰之「所有權」，
      而僅係得以處分該棟建物之權能即「事實上處分權」，則
      此項權利之分割，自與民法第759條規定之適用無涉，而
      不生未經登記即不能分割之問題。故本件如附表一編號18
      至20所示之建物，雖屬未保存登記建物，然基上說明，原
      告自得將之列為應繼遺產之一部，而訴請就全部遺產為分
      割。
   2、關於被告所提出之分割方法：
    (1)被告戊○○、己○○所主張渠等及丁○○與被繼承人賴金
      造間就如附表一編號2、3所示之土地存有不定期限之使用
      借貸契約云云，原告否認之。
    (2)被告戊○○、己○○就如附表一編號2、3所示土地主張之
      分割方案，誠可顧及保全既有建物之利，原告亦可如願取
      得補償金；然於另一方面，建地與其上建物之保全與使用
      之利，固應列入考慮，農地分割後之結果，亦應以符合現
      代化之農業使用方屬適宜，二者實不可偏廢。被告戊○○
      、己○○2人一方面以保全建物為由，不願將上開建地依
      原物分割之方式，由原告分割得其中土地；他方面卻全然
      不顧農地分割後，是否能供機械大規模耕作之用，並陳述
      ：分割後之土地雖然不大，但以小型機械或獸力、人力，
      仍得為農用云云，主張依各人應有部份比例為原物分割，
      不願比照上開建地之處理方式，以給付補償金予原告之方
      式為分割，其用心實屬可議，益徵其主張分割方式之失平
      。
    (3)就如附表一編號5所示土地，被告戊○○、己○○雖主張
      ：將上開土地以東、西向分割方式一分為5，並於土地東
      方留設面積180平方公尺之溝渠，由兩造保持共有等語。
      然上開分割方式違反農業發展條例第16條及以其為母法而
      制定之耕地分割執行要點第2點、第15點之規定，是以上
      開分割方式既違背強制規定，自無可採。且在上開土地北
      方之嘉義縣新港鄉○○○段咬竹小段837地號土地與南方
      之846地號土地，屬規劃完成之農水路系統之客觀環境下
      ，任何採東西向之分割方案均屬違法。除非被告等5人願
      意就該地仍保持共有或歸由1人取得，否則南北向之分割
      方式，依法即屬無可避免。至於採南北向之分割方式，或
      有衍生使用價值降低之可能，但此乃土地加以細分後，必
      然且無可避免之結果，自無應予補償之問題。又被告戊○○2人雖又主張原告所主張分割方案之地形不方正，造成
      使用上之困難云云，然查，採南北向細分土地，乃唯一合
      法之分割可能（迫於法律規定之不得已），各共有人分得
      土地縱將成為狹長形狀之土地，亦屬無可避免之結果。況
      原告就此地所主張之分割結果，與被告戊○○2人就如附
      表一編號4所示土地主張之分割結果，均同為南北向之狹
      長土地。原告就此地所主張之分割方式（即自身退出該地
      之分割，由被告戊○○等5人取得），每一共有人可取得0
      .096360公頃之土地，然被告戊○○2人就如附表一編號4
      所示土地主張之分割方式（即由兩造均分），每一共有人
      僅能取得0.0798公頃之土地，兩者相較，原告所主張之分
      割方式，各共有人顯可取得較大面積與方正之土地。然被
      告戊○○2人一方面指責原告就如附表一編號5所示土地之
      分割方式將造成地形不方正，造成使用上困難；但於如附
      表一編號4所示土地之分割方式，卻又稱：6米寬之土地仍
      有農用機械可供耕作，而認為其主張之分割方式恰當云云
      ，前後論據明顯矛盾。綜上，如附表一編號5所示土地若
      採被告戊○○2人所主張之東西向方式分割，明顯與法有
      違；若兩造採南北向方式按比例細分土地，亦或有造成土
      地價值減損之不利益之可能。為求各共有人能就此筆核定
      地價高達19,272,000元之土地，取得較大面積之土地，以
      降低受損之可能，原告自願不就此筆土地依比例受分配，
      而由被告戊○○5人均分之，供渠等得以分取較大之土地
      面積與較高經濟價值之土地，且無須再行留設溝渠，徒然
      浪費可用之土地與修築溝渠費用，自屬較為適宜之分割方
      案（如附圖八）。
    (4)就如附表一編號4、6所示土地部分：
    被告戊○○、己○○2人主張將上開兩筆土地採南、北方
      向分割方式一分為6，上開分割方式雖非違法，卻有未宜
      。蓋上開土地之地目既為田，其分割方式自應以分割結果
      能供農用為宜。但依被告戊○○、己○○2人主張之分割
      方案，全部共有人所能分得之土地寬度甚窄，且甚為狹長
      ，面臨土地之面積復甚小，完全無法供農用機械耕作使用
      ，若採此種分割方式，顯然與農地之經濟效益及各繼承人
      之利益均屬有違。設想之，若將原告、被告丁○○所能分
      割得之土地，均置於上開土地之中央位置，被告戊○○、
      己○○、乙○○○、甲○○○等4人分得之土地則必須分
      隔於兩端，而無法合併耕作，試問，被告戊○○、己○○
      2人是否仍會認為上開分割方式無礙於農作？
    至被告戊○○2人多所指責之：原告在嘉義縣新港鄉○○○段咬竹小段850地號土地旁之「嘉南農田水利會大圳旁
      之護岸上耕作」乙事，更屬誤解。蓋上揭嘉南農田水利會
      大圳旁之護岸土地，乃屬嘉南農田水利會所有，並非原告
      向嘉南農田水利會承租使用，亦非因買賣或分割方式而來
      ，原告之所以於該地種植簡單作物，單純出於避免該地衍
      生雜草，而不利週遭農地耕作，而非藉此圖謀私人利益。
      況上揭嘉南農田水利會大圳旁之護岸土地未達6米，乃該
      地既存之客觀狀況，並非因私人間之刻意細分土地而造成
      ，原告只能於現實環境之限制下，加以使用，與本件訟爭
      乃酌定較佳之分割方式大相逕庭，兩者自不得相提並論。
      是以，若得藉由適當分割方式之採用，避免農地過於細分
      （此乃農業發展條例之重要立法原則），而不利於農地之
      大規模耕作，自屬較為優先之選擇。
    是以，被告戊○○、己○○2人就如附表一編號4、6所示
      土地主張之分割方式，因過於細分農地，且非出於法律上
      或事實上之不得已，客觀上仍有如原告所主張之較佳分割
      方式，故其所主張之分割方式，尚有未妥，各共有人均將
      同受其害。
    (5)就如附表一編號1所示土地及編號18至20所示未保存登記
      房屋，被告戊○○2人就上開不動產之分割方案對各共有
      人均屬不利，原告自難同意，理由如下：
    被告戊○○等人主張：將如附表一編號1所示土地分為A、
      B、C、D四區塊，其中B部份維持共有，並留做道路使用云
      云，惟查，上開土地之南方現即供道路使用，故另於土地
      中央留設道路，將使得各共有人所能分得之面積減少，對
      各共有人自屬不利。
    其次，坐落上開土地之未保存登記房屋，已年久失修，屋
      頂及牆壁均存有破損，其價值亦僅34600元、32300元及18
      900元，且上開未保存建物歷來僅供堆放農具、雜物之用
      ，並未用以居住。是以，實無為了配合上開建物之現狀，
      而另行留設3米通路之理，此舉明顯不符經濟法則。
    又上開不動產之經濟價值雖不高，但其坐落在如附表一編
      號1所示之土地上，若蒙鈞院判准由原告取得單獨所有，
      亦不宜無端予以拆除或仍保持共有狀態，故原告主張上開
      建物仍由其取得單獨所有，被告戊○○5人未能依其權利
      範圍獲得分配，則由原告以現金補償之。
   3、末查，系爭共有物依遺產稅免稅證明書核定之價值所示，
      較具經濟交換價值與重要使用價值者，無非為如附表一編
      號5所示之土地（價值19,272,000元），與如附表一編號2
      、3所示之土地（建物所坐落之基地），而依原告主張之
      上開分割方案，上開精華建地與農地均歸由被告戊○○等
      人取得，對渠等自屬有利，此優點之一；此外，兩造均可
      取得較大面積土地之所有權，且能保存既有之建物與施行
      農地之現代化耕作；再者，依兩造交惡之程度，若兩造分
      割取得後之土地仍相鄰，可能因此產生衝突並非不可預見
      ，原告主張之分割方案可有效避免兩造因土地相鄰而再起
      糾紛，對於兩造及子孫間日後之往來及感情之修復，亦有
      其效用存在，因而自屬較為適宜之分割方案。
二、被告丁○○雖未於最後言詞辯論期日到場，惟其曾到庭主張
    ：希望原告分割在如附表一編號1所示之土地上，因該地上
    建有倉庫，平時是在放農機，且伊房子在如附表一編號2、3
    所示之土地上，故伊不同意原告主張要分割在如附表一編號
    2、3所示土地上。且原告在57年就已分家，這些土地都是分
    家後才買的，如果原告願意放棄其他土地，伊願意全部捐出
    去給慈善機構，請駁回原告之訴。
三、被告甲○○○、乙○○○雖均未於最後言詞辯論期日到場，
    惟均已具狀表示同意被告戊○○、己○○下列所述之分割方
    案。
四、被告戊○○、己○○則以下列等語，資為抗辯：
（一）如附表一編號18至20所示之房屋未辦理保存登記，依據民
      法第759條規定，自非先經繼承登記，不得為之，故上開
      房屋既未辦理繼承登記致無法遺產分割，故自應駁回原告
      之請求。
（二）原告仍維持要求全部變賣，由原告依照應繼分取得金錢，
      惟變價分割須以原物分配有困難始能予以變賣，因此，本
      件仍有原物分配之可能。因民法物權篇修正條文將使「共
      有物之原物分配分割方式」成為更為彈性，如不需要全部
      共有人分得土地，可由部分共有人分得土地，其餘共有人
      取得補償，此新修正之條文正可解決如附表一編號2、3所
      示土地之困境：該土地上僅有部分共有人之建物，若全部
      共有人採取原物分配，將使建物被拆除，有損物之經濟效
      用，新修正之條文可使被告等5人原物分配上揭土地，再
      以金錢補償原告，亦可滿足原告欲取得金錢補償之最終目
      的，此乃雙方均圓滿之解決方式。
（三）茲提出如附表一編號1至6所示土地之分割方案如下（如附
      圖一）：
   1、如附表一編號2、3所示土地部分：
    (1)此兩筆土地相臨接、共有人相同、均屬建地，依據新修正
      民法第824條第5項之規定「共有人相同之數不動產，除法
      令另有規定外，共有人得請求合併分割」，被告自得主張
      此兩筆土地合併分割。
    (2)為保有目前之建物，以建物所在之界限為分割界限：如附
      圖一所示編號A、C部份由被告丁○○取得，附圖一所示編
      號B部分由被告戊○○、己○○、甲○○○、乙○○○同
      意保持共有。上述分割方案，可使原告取得補償金，且可
      使現有建物保留住，對雙方均屬有利。
    (3)依照公告現值每平方公尺3500元計算找補金額。
   2、如附表一編號6所示土地部分（如附圖四）：經過鈞院現
      場履勘，因該土地上有電塔佔用無法使用，各共有人應分
      配之面積，應調整如下：
    (1)原土地面積為4736平方公尺，扣除電塔佔用之面積35平方
      公尺，可分配之面積為4701平方公尺，每人可分配之面積
      為783.5平方公尺。
    (2)除分配到電塔該部分之被告戊○○應由783.5平方公尺加
      上35平方公尺外，其餘共有人均分配783.5平方公尺。
    (3)原告針對被告提出之南北向分配方式，提出數點質疑，被
      告說明如下：原告稱「寬度6米，耕作機械無法迴轉」云
      云，惟查：現行農耕所需機械，大小均有，原告所稱「長
      度6.2公尺、寬度2.8公尺」之曳引機乃最大型機械，市場
      上仍有小型之耕耘機可供農民選擇，均可達到農耕之目的
      ，並非僅有大型曳引機可供使用，而且原告亦有小型之耕
      耘機用作農耕。原告所稱大型曳引機可前進、也可後退，
      並非一定要迴轉，才能達到農耕目的。原告所稱之現行法
      令僅有「建築技術規則」就建地面臨道路之寬度進行規範
      ，遍觀農地之相關法令，並無就農地之寬度進行規範，原
      告主張寬度不足並無法令依據。另原告稱「無法興建農舍
      」云云，惟查，兩造依應繼分可分配之面積為789.33平公
      尺，依據農業用地興建農舍辦法第3條第1項第3款規定，
      需0.25公頃（2500平方公尺）之農地始能興建農舍，原告
      稱要興建農舍為由，與法不符。
   3、如附表一編號5所示土地部分（如附圖五）此方案均有留
      設水路，由共有人保持共有，符合農耕需求。
    (1)鈞院現場履勘結果：該土地西側鄰接159縣道，而被告所
      提出分割方案，兩造所分得之土地西側均面臨159縣道，
      均可由該道路出入，具有公平性。且編號F部分乃地政機
      關「要求」留設之水路，由兩造共同使用保持共有。
    (2)原告所提之分割方案（如附圖八），僅被告丁○○可由
      159 縣道出入，其餘共有人無法出入，造成出入不便，土
      地價值降低，應予補償，否則，對共有人不公平。除此，
      此分割方案之地形不方正，造成使用上之困難。此分案不
      可採。
    (3)且原告主張由被告等人原物分配，伊不進行原物分配，僅
      取得補償金云云，惟按民法第824條第2項第1款但書規定
      ，僅原物分配顯有困難時，始能分配予部分共有人，否則
      仍需分配予全部共有人。查依據被告所提出上開土地之分
      割方案，原告所分得部分均可正常耕作，並無法律上或事
      實上難以使用之情形，原告主張伊不為原物分配請求補償
      ，與法不符，故被告不同意原告之主張。
   4、如附表一編號1所示土地部分（如附圖二）：
    (1)此分割方案除將上開土地分配外，更將其上房屋進行分配
      ，使土地及房屋同一所有人，增加房地之使用性，並避免
      往後之糾紛：
    (2)土地部分：被告之方案將該土地區分三大區塊，編號A由
      被告己○○、戊○○、甲○○○、乙○○○保持共有，編
      號B為共用之通路，由兩造保持共有，編號C由被告丁○○
      取得，編號D則由原告取得。
    (3)房屋部分：編號A土地上之編號1、2房屋由被告己○○、
      戊○○、甲○○○、乙○○○取得而保持共有，編號C土
      地上之編號3房屋由被告丁○○取得，編號D土地上之編號
      4房屋由原告取得，如此兩造所分配之土地形狀方正，且
      有通路出入。
    (4)土地、房屋找補方式：依據公告現值每平方公尺3,500元
      （土地部分），以及國稅局所核定之財產價值為18900元
      （房屋部分），作為找補之依據。
    (5)原告固主張其餘土地及建物合併分割，原告僅分配1041地
      號土地、不分配其他房地，惟如附表一編號1所示土地上
      編號1、2、3之建物乃被告戊○○、己○○所使用，該建
      物乃被告目前農用機械之放置處及農產品之儲存地，對於
      被告己○○及戊○○之農業使用相當重要，原告主張剝奪
      被告使用權，由原告獨得使用權，對被告並不公允，未顧
      及全體共有人之利益。故原告主張由伊分配1041地號土地
      及其上建物，有損其他共有人之利益，並非妥適之分割方
      案，自不可採。
   5、如附表一編號4所示土地部分（如附圖三）：被告所提出
      之845地號土地及706地號土地之分割方案均可正常耕作，
      並無原告所稱寬度僅六米不足認無法農耕之情查原告於新
      港鄉菜公厝咬竹小段850地號土地旁之「嘉南農田水利會
      大圳旁之護岸上耕作」，該護岸未達六米，原告照常於該
      處長期耕作，原告稱未達6米之土地伊無法耕作，前後矛
      盾，自不可採。由上可知，原告之分割方案並無法律及事
      實上之使用困難，自不得同原告將土地分配予部分共有人
      ，此與民法第824條第2項第1款但書不相符合。
   6、如附表一編號7至17所示均屬與他人共有，無法進行原物
      分配，以及如附表一編號19、20所示之未保存登記建物，
      請求依兩造應有部分比例保持共有。
（四）提出最高法院51年台上字第271號判例意旨，同院76年度
      台上字第1557號判決影本、最高法院85年台上字第338號
      判決影本、臺灣高等法院臺南分院89年度家上字第104號
      、96年度家上易字第1號、本院94年度家訴字第37號、95
      年度家訴字第35號民事判決、盧江陽著，強制執行法實務
      ，第247-248頁影本、小型耕耘機之資料。農舍興建之法
      規資料等為證。
五、按遺產繼承人，除配偶外，依左列順序定之：一、直系血親
    卑親屬。二、父母。三、兄弟姊妹。四、祖父母。次按配偶
    有相互繼承遺產之權，其應繼分，依左列各款定之：二、與
    第1138條所定第3順序之繼承人同為繼承時其應繼分為遺產2
    分之1。又按同一順序之繼承人有數人時，按人數平均繼承
    。繼承人有數人時，在分割遺產前，各繼承人對於遺產全部
    為公同共有。民法第1138條、第1144條第2款、第1141條、
    第1151條分別定有明文。再按「繼承人得隨時請求分割遺產
    。但法律另有規定或契約另有訂定者，不在此限」，民法第
    1164條亦定有明文，該條所定之遺產分割，係以遺產為一體
    整個之分割，而非以遺產中個別財產之分割為對象，亦即遺
    產分割之目的在遺產公同共有關係全部之廢止，而非個別財
    產公同共有關係之消滅，是除非依民法第828條、第829條規
    定，經全體公同共有人同意，否則，即不得僅就遺產中之特
    定財產先為分割，而應以遺產之全部為分割對象。查本件兩
    造分別為被繼承人賴金造之子女，有戶籍謄本、繼承系統表
    在卷足稽，且為兩造所不爭執，自堪信為真實。準此，原告
    以被繼承人賴金造所留如附表一、二所示之遺產為分割對象
    ，請求法院裁判分割以消滅全體繼承人之公同共有關係，因
    本件既無遺囑禁止分割遺產，亦無不分割之約定，原告之請
    求於法並無不合，應予准許。另「公同共有物分割之方法，
    除法律另有規定外，應依關於共有物分割之規定」，民法第
    830條第2項定有明文，再參諸民法第1151條、第1164條「繼
    承人有數人時，在分割遺產前，各繼承人對於遺產全部為公
    同共有」、「繼承人得隨時請求分割遺產。但法律另有規定
    或契約另有訂定者，不在此限」之規定，遺產分割當亦有「
    分別共有物分割」規定之類推適用。換言之，依民法第824
    「共有物之分割，依共有人協議之方法行之。分割之方法不
    能協議決定，或於協議決定後因消滅時效完成經共有人拒絕
    履行者，法院得因任何共有人之請求，命為下列之分配：一
    、以原物分配於各共有人。但各共有人均受原物之分配顯有
    困難者，得將原物分配於部分共有人。二、原物分配顯有困
    難時，得變賣共有物，以價金分配於各共有人；或以原物之
    一部分分配於各共有人，他部分變賣，以價金分配於各共有
    人。以原物為分配時，如共有人中有未受分配，或不能按其
    應有部分受分配者，得以金錢補償之。以原物為分配時，因
    共有人之利益或其他必要情形，得就共有物之一部分仍維持
    共有。共有人相同之數不動產，除法令另有規定外，共有人
    得請求合併分割。共有人部分相同之相鄰數不動產，各該不
    動產均具應有部分之共有人，經各不動產應有部分過半數共
    有人之同意，得適用前項規定，請求合併分割。但法院認合
    併分割為不適當者，仍分別分割之。變賣共有物時，除買受
    人為共有人外，共有人有依相同條件優先承買之權，有二人
    以上願優先承買者，以抽籤定之。」之規定，遺產之分割，
    依民法第1164條、第830條第2項規定，類推適用民法第824
    條規定之結果，繼承人亦應先行協議分割，倘協議不成立或
    不能協議時，始得向法院請求裁判分割遺產。惟不論繼承人
    於起訴以前，曾否踐行協議程序，倘繼承人於法院審理時，
    已表示就分割方式無法達成協議，則其不能協議決定分割方
    法已甚明顯，則縱繼承人於起訴前未先行協議，亦可視為該
    前提要件業經補正，而認其得訴請法院裁判分割遺產。本件
    兩造就如附表一、二所示遺產，雖同意按兩造之應繼分比例
    予以分割，惟系爭遺產不能以協議定其分割方式，是兩造不
    能協議決定本件遺產之分割方法，原告請求裁判分割遺產以
    消滅全體繼承人間之公同共有關係，即無不合。
六、經查，本件被繼承人賴金造於87年11月15日死亡，遺有如附
    表一、二所示之土地、房屋及存款，又上述土地、房屋並已
    辦理繼承登記，而對於全部遺產，並無以遺囑定方割方法或
    禁止分割遺產等情，業據原告提出戶籍謄本、遺產清冊、繼
    承系統表各1份、嘉義縣稅捐稽徵處房屋稅籍證明書3份、土
    地登記謄本17份等為證，並為被告所不爭執，自堪信為真實
    。又按共有物之分割，不得純以使用現狀為分割之唯一標準
    ，法院為顧及全體共有人之利益，認為以不全依使用現狀分
    割為宜，所決定之分割方法，縱使部分共有人因此而受有損
    害，仍不得因之指為違法；又共有土地之分管使用，不過定
    暫時狀態而已，共有人仍就全部共有土地享有權利，得就全
    部共有土地主張按應有部分為分割，而法院裁判分割共有物
    ，除應斟酌共有人之利害關係及共有物之性質外，尚應斟酌
    共有物之價格、經濟效用、及全體共有人之利益等公平決之
    ；換言之，裁判上定共有物之分割分法，法院有審酌共有物
    各種情形，顧及共有人全體利益而自由裁量之權，不受任何
    當事人主張之拘束。亦有最高法院分別著有49年臺上字第25
    96號、71年度臺上字第2825號、81年度臺上字第31號判決意
    旨足參。可知我國民法雖未就遺產分割方法之選擇定有基準
    ，然非不得因法無明文，即認法院得就遺產分割方法之選擇
    ，恣意為之，毫無限制。即就遺產分割之方法，固可由法院
    自由裁量，但仍須以其方法適當者為限；是法院選擇遺產分
    割之方法，應具體斟酌公平（均衡）原則；各繼承人之利害
    關係；遺產之性質及價格；利用價值、經濟效用；經濟原則
    及使用現狀；各繼承人之意願等相關因素，以為妥適之判決
    ，茲就被繼承人賴金造遺留如附表一、二所示之財產，依前
    述公平、利益、經濟原則綜合考量，為如下之分割：
（一）如附表一編號1所示之土地（如附圖二）：依原告所提出
      之分割方案（如附表四所示），原告取得如附表一編號1
      所示土地之單獨所有權，而就被告等人未能依其應繼分之
      價值獲得分配之部分以金錢補償之；就原告上開分割方案
      ，被告等人均表示不同意，而被告戊○○、己○○所提出
      如附表一所示之分割方案（即如附圖二所示，編號A由被
      告己○○、戊○○、甲○○○、乙○○○保持共有，編號
      B為共用之通路，由兩造保持共有，編號C由被告丁○○取
      得，編號D則由原告取得；房屋部分，如附圖六所示，編
      號1、2房屋由被告己○○、戊○○、甲○○○、乙○○○
      取得而保持共有，編號3房屋由被告丁○○取得，編號4房
      屋由原告取得），除將如附表一編號1所示土地分配外，
      更將其上房屋進行分配，使土地及房屋同屬一人所有，增
      加房地之使用性，並避免往後之糾紛；且兩造所分配之土
      地形狀方正，均有通路出入，審酌被告所提出之分割方案
      對兩造並無不公平情形，且兩造亦可就該土地及其上房屋
      互為補償（詳附表一所示），亦無妨害土地利用及不符經
      濟原則之情事，應較可採。至原告上開其僅分配如附表一
      編號1所示之土地，不分配其他房地之主張，不惟與被告
      等人就上開土地願保持共有之意願相違，且如附表一編號
      1所示土地上編號1至3之建物乃被告戊○○、己○○所使
      用，該建物亦係被告戊○○、己○○目前農用機械之放置
      處及農產品之儲存地，對於被告己○○及戊○○之農業使
      用有相當之重要性，足見原告上開分割方案顯未慮及全體
      共有人之利益，難謂可採。
（二）如附表一編號2、3所示之土地（如附圖一）：兩造均同意
      以如附表一所示之方案分割，審酌被告等人在該地上均有
      建物，上開分割方案亦以其上之建物所在之界限為分割界
      限（即如附圖一所示編號A、C部份由被告丁○○取得，編
      號B部分由被告戊○○、己○○、甲○○○、乙○○○保
      持共有），如此被告等人不僅可保有現有建物，原告亦可
      取得補償金（詳附表一所示），對兩造均屬有利，且無妨
      害土地利用及不符經濟原則之情事。
（三）如附表一編號4至6所示之土地（如附圖三至五）：
   1、原告雖主張由其取得如附表一編號6所示土地之單獨所有
      權，而如附表一編號4、5所示土地則由被告等5人取得，
      惟被告等人就如附表一編號4至6所示之土地主張由兩造分
      別取得（詳如附表一所示）；查如附表一編號4至6所示之
      土地並無不能原物分配之情形，且審酌被告所提出之分割
      方案對兩造並無不公平情形，亦無妨害土地利用及不符經
      濟原則之情事，應較可採。
   2、至原告主張被告上開如附表一編號4、6所示之分割方案雖
      非違法，全部共有人所能分得之土地寬度甚窄，且甚為狹
      長，面臨土地之面積復甚小，完全無法供農用機械耕作使
      用，顯然與農地之經濟效益及各繼承人之利益均屬有違云
      云，然查如附表一編號4、6所示之土地依被告之分割方案
      分割後，雖僅有6米之寬度，惟原告並未提出6米寬之農地
      確實無法耕作之證據供本院參酌，況現行農耕所需機械，
      大小均有，市場上小型之耕耘機非無法達到農耕之目的，
      並非僅有大型曳引機可供使用；而原告稱「無法興建農舍
      」乙節，按依據農業用地興建農舍辦法第3條第1項第3款
      規定，需0.25公頃（2,500平方公尺）之農地始能興建農
      舍，然查如附表一編號4、6所示之土地兩造依應繼分可分
      配之面積均未達2,500平公尺，自無所謂興建農舍之問題
      。
   3、另原告主張被告所提出如附表一編號5所示土地之分割方
      案，在上開土地北方之嘉義縣新港鄉○○○段咬竹小段
      837地號土地與南方之846地號土地，屬規劃完成之農水路
      系統之客觀環境下，任何採東西向之分割方案均屬違法。
      除非被告等5人願意就該地仍保持共有或歸由1人取得，故
      上開土地應以南北向之分割方式分割；惟查原告所提之分
      割方案，僅被告丁○○可由159縣道出入，其餘共有人無
      法出入，造成出入不便，且降低土地之價值，分割後之地
      形亦不方正，造成日後使用上之困難；而依被告所提出如
      附表一所示之分割方案，留設水路，由共有人保持共有，
      符合農耕需求，且兩造所分得之土地西側均面臨159縣道
      ，均可由該道路出入，具公平性，自較可採。至原告主張
      被告所提出如附表一編號5所示土地之分割方案違反農業
      發展條例第16條及以其為母法而制定之耕地分割執行要點
      第2點、第15點規定之部分，按已辦竣農地重劃之耕地，
      依本條例（即農業發展條例）第16條規定辦理分割時，不
      受農地重劃條例施行細則第34條有關最小坵塊土地短邊10
      公尺之限制。但耕地合併分割不得破壞已完成規劃之農水
      路系統，耕地分割執行要點第15點定有明文；查被告所提
      出如附表一編號5所示土地之分割方案已留設有編號F所示
      之水路由兩造共同使用並保持共有，且此水路之留設，實
      難謂破壞已完成規劃之農水路系統，是原告此部分之主張
      ，亦難認可採，附此敘明。
（四）次按「各共有人，得隨時請求分割共有物。但因物之使用
      目的不能分割或契約訂有不分割之期限者，不在此限」，
      民法第823條第1項定有明文。查兩造就如附表一編號18
      至20所示之建物，因未辦理建物保存登記，得否為本件裁
      判分割之客體（標的）？按分割遺產，核其性質，固屬處
      分行為之一種，依民法第759條：「因繼承、強制執行、
      公用徵收或法院之判決，於登記前已取得不動產物權者，
      非經登記，不得處分其物權」之規定，該所謂於登記前已
      取得「不動產物權」者，參諸民法第757條「物權，除本
      法或其他法律有規定外，不得創設」之規定，當指我國民
      法所明文承認之不動產所有權、不動產地上權、不動產永
      佃權、不動產地役權、不動產抵押權者而言，而不及於其
      他法無明文之權利。如附表一編號18至20所示之建物，既
      未辦理建物第一次所有權登記，參諸最高法院41年臺上字
      第1039號「自己建築之房屋，與依法律行為而取得者有別
      ，縱使不經登記，亦不在民法第758條所謂非經登記不生
      效力之列」之判例意旨，其所有權人恆為原始起造（建築
      ）之人，其雖得為繼承之標的，然繼承人因繼承所取得者
      ，並非該不動產之「所有權」本身，而僅為該棟建物之「
      事實上之處分權」而已（最高法院67年第2次民事庭總會
      決議、69年度臺上字第1204號判決意旨參照），既稱「事
      實上處分權」，自非前揭列舉之不動產物權，即「事實上
      處分權」之本質，雖屬所有權權能之集合，得為讓與之標
      的，並具有財產權之性質，然其不能與「不動產物權」等
      同視之，既非「不動產物權」，自無民法第759條「非經
      登記，不得處分其『物權』」規定之適用。再依民法第
      831條「本節（即民法物權編第四節共有）規定，於所有
      權以外之財產權，由數人共有或公同共有者準用之」之規
      定，顯然「所有權」以外之其他財產權，包括所謂之「事
      實上處分權」，倘係由數人分別共有或公同共有者，當亦
      得成為法院裁判分割之客體。是如附表一編號18至20所示
      之建物雖未辦理所有權登記，無從為繼承登記，亦無從取
      得足以表彰該棟建物之「所有權」本身，然其既已因繼承
      ，而取得類似所有權權能之集合，並得據以處分該棟建物
      ，則自「分割標的物之性質」言，繼承人因繼承而公同共
      有之「事實上處分權」。以上，如附表一編號18至20之建
      物，未辦理建物第一次保存登記，雖無從憑以辦理繼承登
      記；然兩造所繼承者，既非該棟建物所表彰之「所有權」
      ，而僅係得以處分該棟建物之權能即「事實上處分權」，
      則此項權利之分割，自與民法第759條規定之適用無涉，
      而不生未經登記即不能分割之問題，併予敘明。
（五）至如附表一編號7至17，編號19、20所示之房、地及如附
      表二所示現金、存款，兩造之應繼分各為6分之1，已如前
      述，自得就被繼承人賴金造所遺留上開房、地及現金、存
      款，由兩造依其等應繼分比例各6分之1予以分割。
（六）兩造就如附表一所示之分割方案互為找補計算式如下：
   1、如附表一編號2、3所示土地部分：如附圖一所示編號A、C
      部份由被告丁○○取得，附圖一所示編號B部分由被告戊○○、己○○、甲○○○、乙○○○同意保持共有，再依
      照公告現值每平方公尺3500元計算找補金額：查被告丁○○多分配67.24平方公尺，原告丙○○少分配54.26平方公
      尺，被告丁○○應給付原告【189,910元】，被告戊○○
      等四人少分配12.98平方公尺，被告丁○○應給付戊○○
      等四人45430元，經計算被告丁○○應各給付己○○、戊○○、甲○○○、乙○○○【11,357元】（3500元×12.9
      8÷4，取整數）。
   2、如附表一編號1所示土地部分：如附圖二所示編號A由被告
      己○○、戊○○、甲○○○、乙○○○保持共有，編號B
      為共用之通路，由兩造保持共有，編號C由被告丁○○取
      得，編號D則由原告取得。房屋部分：如附圖六所示編號A
      土地上之編號1、2房屋由被告己○○、戊○○、甲○○○
      、乙○○○取得而保持共有，編號C土地上之編號3房屋由
      被告丁○○取得，編號D土地上之編號4房屋由原告取得，
    (1)土地找補計算方式：依大林地政事務所計算之結果，被告
      丁○○取得編號C土地，多分配3.32平方公尺，原告取得
      編號D土地多分配13. 49平方公尺；再依據公告現值每平
      方公尺3,500元計算，被告丁○○應找補11,620元，應各
      給付被告己○○、戊○○、甲○○○、乙○○○【2,905
      元】（3500元×3.32÷4）；原告應找補47215元，應各給
      付被告己○○、戊○○、甲○○○、乙○○○【11,803元
      】（3500元×13.49÷4，取整數）。
    (2)房屋找補計算方式：
    被告己○○、戊○○、甲○○○、乙○○○分得編號1、2
      建物，計140.1平方公尺。
    被告丁○○分得編號3建物，為42.24平方公尺。
    原告分得編號4建物，為56.37平方公尺。
    上述4筆建物之共同門牌號碼為「新港鄉月潭村月眉潭187
      之1號」，房屋總面積為「238.71平方公尺」，依據國稅
      局所核定之財產價值為18900元，平均建物面積每平方公
      尺價值為79.17元，作為找補之依據：
    I被告己○○、戊○○、甲○○○、乙○○○應分得159.14
      平方公尺，但分得編號1、2建物，計140.1 平方公尺，尚
      不足19.04平方公尺。
    II被告丁○○應分得39.785平方公尺，但分得編號3建物42.
      24平方公尺，多分得2.455平方公尺（價值194.36元），
      應各給付被告己○○、戊○○、甲○○○、乙○○○【49
      元】（四捨五入）。
    III原告應分得39.785平方公尺，但分得編號4建物56.37 平
      方公尺，多分得16.585平方公尺（價值1313.03元），應
      各給付被告己○○、戊○○、甲○○○、乙○○○【328
      元】（四捨五入）。
   3、綜上，經結算後原告應分別給付被告甲○○○、乙○○○
      、戊○○、己○○【12,131元】（11,803元+328元=12,13
      1元）。被告丁○○應給付原告【189,910元】，以及分別
      給付被告甲○○○、乙○○○、戊○○、己○○【14,311
      元】（11,357元+2,905元+49元=14,311元），如主文第2
      、3項所示。
（七）按分割共有物之訴，係就共有關係之共有物，以消滅共有
      關係為目的，予以分割，使共有人就共有物之一部分單獨
      取得所有權之形成訴訟。綜上比較結果，本院就兩造所提
      出之分割方案，審酌被告所提分割方案自公平原則而言已
      盡可能避免兩造相互找補之煩，就利益原則而言亦較符合
      被告等人保持共有之意願，就經濟原則以觀，亦無拆除地
      上物或改變土地使用現狀之疑慮；並參酌兩造對系爭土地
      之利害關係、使用現狀、土地性質、經濟效用、土地整體
      利用價值、臨路狀況、及兩造共有價值平等均衡原則，暨
      所提出方案之優劣，認以如附表一所示之分割方案較適當
      ，爰分割如判決主文第1項所示。從而，本件原告訴請分
      割被繼承人之遺產，即係以原告起訴狀之送達，向被告表
      示終止上開遺產之公同共有關係，依首揭說明，原告之請
      求判決分割，洵屬正當，應予准許。
七、本件事證已臻明確，兩造其餘主張及所提未經援用之證據，
    經本院審酌後，認為均不足以影響本判決之結果，自無逐一
    詳予論駁之必要，併此敘明。
八、因主文第2、3項之給付金額均未逾50萬元，爰依民事訴訟法
    第389條第1項第5款之規定，本院依職權宣告假執行，如主
    文第4項所示。
九、末按因共有物分割、經界或其他性質上類似之事件涉訟，由
    敗訴當事人負擔訴訟費用顯失公平者，法院得酌量情形，命
    勝訴之當事人負擔其一部，民事訴訟法第80條之1定有明文
    。且分割遺產之訴，乃固有必要共同訴訟，具非訟性質，是
    原告起訴請求，雖屬於法有據，然被告之應訴，實亦係固有
    必要共同訴訟之性質所使然，職故，被告所為之抗辯，自屬
    其伸張、防衛權利之必要；況且，系爭土地既係因兩造無法
    協議分割，始經原告起訴請求本院裁判分割，則兩造顯均因
    本件訴訟而互蒙其利，為求公允，爰以兩造分配遺產之比例
    ，即兩造各別之應繼分，酌定本件訴訟費用之分擔如主文第
    5項所示。
十、據上論結，本件原告之訴為有理由，依民事訴訟法第385條
    第1項前段、第78條、第80條之1、第85條第1項但書，判決
    如主文。
中    華    民    國    98    年    12    月    11    日
                  家事法庭  法  官  黃仁勇
以上正本係照原本作成
如對本判決上訴應於判決送達後20日向本院提出上訴狀
中    華    民    國    98    年    12    月    11    日
                            書記官  孫靜芳
附表一：
┌──┬─────┬────┬───┬───────┬────┐
│    │          │        │      │每人應得之權利│        │
│編號│土地地號  │面    積│權利範│範圍（應有部分│  備註  │
│    │          │        │圍    │）            │        │
├──┼─────┼────┼───┼───────┼────┤
│    │嘉義縣新港│459.37平│全部  │(1)土地部分：編│嘉義縣大│
│  1 │鄉新月眉潭│方公尺  │      │號A由被告賴增 │林地政事│
│    │段1041地號│        │      │添、戊○○、王│務所96年│
│    │          │        │      │賴玉蓮、李賴素│7月6日及│
│    │          │        │      │蘭保持共有，編│97年6月9│
│    │          │        │      │號B為共用之通 │日複丈成│
│    │          │        │      │路，由兩造保持│果圖（如│
│    │          │        │      │共有，編號C由 │附圖二、│
│    │          │        │      │被告丁○○取得│六所示）│
│    │          │        │      │，編號D則由原 │        │
│    │          │        │      │告取得（如附圖│        │
│    │          │        │      │二所示）。    │        │
│    │          │        │      │(2)房屋部分：編│        │
│    │          │        │      │號A土地上之編 │        │
│    │          │        │      │號1、2房屋由被│        │
│    │          │        │      │告己○○、賴增│        │
│    │          │        │      │強、甲○○○、│        │
│    │          │        │      │乙○○○取得而│        │
│    │          │        │      │保持共有，編號│        │
│    │          │        │      │C土地上之編號3│        │
│    │          │        │      │房屋由被告賴景│        │
│    │          │        │      │章取得，編號D │        │
│    │          │        │      │土地上之編號4 │        │
│    │          │        │      │房屋由原告取得│        │
│    │          │        │      │（如附圖六所示│        │
│    │          │        │      │）。          │        │
├──┼─────┼────┼───┼───────┼────┤
│  2 │嘉義縣新港│96.25平 │全部  │兩筆土地合併後│嘉義縣大│
│    │鄉新月眉潭│方公尺  │      │，編號A、C部分│林地政事│
│    │段1050地號│        │      │由被告丁○○取│務所98年│
├──┼─────┼────┼───┤得，編號B部分 │9月2日複│
│  3 │嘉義縣新港│229.28平│全部  │由被告戊○○、│丈成果圖│
│    │鄉新月眉潭│方公尺  │      │己○○、王賴玉│（如附圖│
│    │段1051地號│        │      │蓮、乙○○○保│一所示）│
│    │          │        │      │持共有（如附圖│。      │
│    │          │        │      │一所示）。    │        │
├──┼─────┼────┼───┼───────┼────┤
│  4 │嘉義縣新港│4788平方│全部  │編號A部分由被 │嘉義縣大│
│    │鄉○○○段│公尺    │      │告乙○○○取得│林地政事│
│    │眉潭小段70│        │      │，編號B部分由 │務所97年│
│    │6地號     │        │      │被告甲○○○取│10月8日 │
│    │          │        │      │得，編號C部分 │複丈成果│
│    │          │        │      │由被告戊○○取│圖（如附│
│    │          │        │      │得，編號D部分 │圖三所示│
│    │          │        │      │由被告己○○取│）。    │
│    │          │        │      │得，編號E部分 │        │
│    │          │        │      │由被告丁○○取│        │
│    │          │        │      │得，編號F部分 │        │
│    │          │        │      │由原告取得（如│        │
│    │          │        │      │圖三所示）。  │        │
├──┼─────┼────┼───┼───────┼────┤
│  5 │嘉義縣新港│4818平方│全部  │編號A部分由被 │嘉義縣大│
│    │鄉○○○段│公尺    │      │告乙○○○、王│林地政事│
│    │咬竹小段84│        │      │賴玉蓮共同取得│務所98年│
│    │5地號     │        │      │，編號B部分由 │9月2日複│
│    │          │        │      │被告戊○○取得│丈成果圖│
│    │          │        │      │，編號C部分由 │（如附圖│
│    │          │        │      │被告己○○取得│五所示）│
│    │          │        │      │，編號D部分由 │。      │
│    │          │        │      │被告丁○○取得│        │
│    │          │        │      │，編號E部分由 │        │
│    │          │        │      │原告取得（如附│        │
│    │          │        │      │圖五所示）。  │        │
├──┼─────┼────┼───┼───────┼────┤
│  6 │嘉義縣新港│4736平方│全部  │編號A部分由原 │嘉義縣大│
│    │鄉○○○段│公尺    │      │告取得，編號B │林地政事│
│    │咬竹小段95│        │      │部分由被告賴景│務所98年│
│    │6地號     │        │      │章取得，編號C │9月2日複│
│    │          │        │      │部分由被告賴增│丈成果圖│
│    │          │        │      │添取得，編號D │（如附圖│
│    │          │        │      │部分由被告李賴│四所示）│
│    │          │        │      │素蘭取得，編號│。      │
│    │          │        │      │E部分由被告王 │        │
│    │          │        │      │賴玉蓮取得，編│        │
│    │          │        │      │號F部分由被告 │        │
│    │          │        │      │戊○○取得（如│        │
│    │          │        │      │附圖五所示）。│        │
├──┼─────┼────┼───┼───────┼────┤
│  7 │嘉義縣新港│637.42平│1/5   │由兩造依應繼分│        │
│    │鄉新月眉潭│方公尺  │      │比例保持共有。│        │
│    │段554地號 │        │      │              │        │
├──┼─────┼────┼───┼───────┼────┤
│  8 │嘉義縣新港│36.17平 │4/30  │同上          │        │
│    │鄉新月眉潭│方公尺  │      │              │        │
│    │段1015地號│        │      │              │        │
├──┼─────┼────┼───┼───────┼────┤
│  9 │嘉義縣新港│65.76平 │8/18  │同上          │        │
│    │鄉新月眉潭│方公尺  │      │              │        │
│    │段1016地號│        │      │              │        │
├──┼─────┼────┼───┼───────┼────┤
│ 10 │嘉義縣新港│73.73平 │1/2   │同上          │        │
│    │鄉新月眉潭│方公尺  │      │              │        │
│    │段1037地號│        │      │              │        │
├──┼─────┼────┼───┼───────┼────┤
│ 11 │嘉義縣新港│1314平方│1/5   │同上          │        │
│    │鄉○○○段│公尺    │      │              │        │
│    │眉潭小段72│        │      │              │        │
│    │地號      │        │      │              │        │
├──┼─────┼────┼───┼───────┼────┤
│ 12 │嘉義縣新港│5366平方│1/5   │同上          │        │
│    │鄉○○○段│公尺    │      │              │        │
│    │眉潭小段10│        │      │              │        │
│    │0地號     │        │      │              │        │
├──┼─────┼────┼───┼───────┼────┤
│ 13 │嘉義縣新港│4900平方│1/5   │同上          │        │
│    │鄉○○○段│公尺    │      │              │        │
│    │眉潭小段15│        │      │              │        │
│    │4地號     │        │      │              │        │
├──┼─────┼────┼───┼───────┼────┤
│ 14 │嘉義縣新港│640平方 │1/5   │同上          │        │
│    │鄉○○○段│公尺    │      │              │        │
│    │眉潭小段15│        │      │              │        │
│    │7地號     │        │      │              │        │
├──┼─────┼────┼───┼───────┼────┤
│ 15 │嘉義縣新港│501平方 │1/5   │同上          │        │
│    │鄉○○○段│公尺    │      │              │        │
│    │眉潭小段15│        │      │              │        │
│    │9地號     │        │      │              │        │
├──┼─────┼────┼───┼───────┼────┤
│ 16 │嘉義縣新港│395平方 │1/5   │同上          │        │
│    │鄉○○○段│公尺    │      │              │        │
│    │眉潭小段16│        │      │              │        │
│    │0地號     │        │      │              │        │
├──┼─────┼────┼───┼───────┼────┤
│ 17 │嘉義縣新港│450平方 │295/40│同上          │        │
│    │鄉○○段溪│公尺    │03    │              │        │
│    │北小段227 │        │      │              │        │
│    │地號      │        │      │              │        │
├──┼─────┴────┴───┴───────┴────┤
│    │ 建物門牌號碼                                         │
├──┼──────────┬───┬───────┬────┤
│ 18 │嘉義縣新港鄉月潭村2 │全部，│詳如前述六、（│        │
│    │鄰月眉潭187-1號     │未辦保│六）房屋互為找│        │
│    │                    │存登記│補之部分。    │        │
├──┼──────────┼───┼───────┼────┤
│ 19 │嘉義縣新港鄉月潭村2 │全部，│由兩造依應繼分│        │
│    │鄰月眉潭180號       │未辦保│比例保持共有。│        │
│    │                    │存登記│              │        │
├──┼──────────┼───┼───────┼────┤
│ 20 │嘉義縣新港鄉月潭村2 │全部，│同上          │        │
│    │鄰月眉潭180號       │未辦保│              │        │
│    │                    │存登記│              │        │
└──┴──────────┴───┴───────┴────┘
附表二（存款及現金部分）：
┌────────────────┬─────────────┐
│1、嘉義縣新港鄉農會新臺幣170,478│分割後每人應得金額：每人應│
│   元。                         │繼分6分之1，除原告及被告賴│
├────────────────┤景章各分得28,579元外，其餘│
│2、現金新臺幣1,000元。          │被告每人各分得28,580元。  │
└────────────────┴─────────────┘
附表三：
┌──────┬────┬────┐
│公同共有人  │應繼分  │應有部分│
├──────┼────┼────┤
│丙○○      │1/6     │1/6     │
├──────┼────┼────┤
│丁○○      │1/6     │1/6     │
├──────┼────┼────┤
│甲○○○    │1/6     │1/6     │
├──────┼────┼────┤
│乙○○○    │1/6     │1/6     │
├──────┼────┼────┤
│戊○○      │1/6     │1/6     │
├──────┼────┼────┤
│己○○      │1/6     │1/6     │
└──────┴────┴────┘
附表四：
┌──┬─────┬────┬───┬───────┬────┐
│    │          │        │      │每人應得之權利│        │
│編號│土地地號  │面    積│權利範│範圍（應有部分│備註    │
│    │          │        │圍    │）            │        │
├──┼─────┼────┼───┼───────┼────┤
│    │嘉義縣新港│459.37平│全部  │分歸原告丙○○│        │
│  1 │鄉新月眉潭│方公尺  │      │取得。        │        │
│    │段1041地號│        │      │              │        │
├──┼─────┼────┼───┼───────┼────┤
│  2 │嘉義縣新港│96.25平 │全部  │兩筆土地合併後│嘉義縣大│
│    │鄉新月眉潭│方公尺  │      │，如附圖一編號│林地政事│
│    │段1050地號│        │      │A、C部分由被告│務所98年│
├──┼─────┼────┼───┤丁○○取得，編│9月2日複│
│  3 │嘉義縣新港│229.28平│全部  │號B部分由被告 │丈成果圖│
│    │鄉新月眉潭│方公尺  │      │戊○○、己○○│        │
│    │段1051地號│        │      │、甲○○○、李│        │
│    │          │        │      │賴素蘭保持共有│        │
│    │          │        │      │。            │        │
├──┼─────┼────┼───┼───────┼────┤
│  4 │嘉義縣新港│4788平方│全部  │如附圖七編號A │嘉義縣大│
│    │鄉○○○段│公尺    │      │部分由被告李賴│林地政事│
│    │眉潭小段70│        │      │素蘭取得，編號│務所98年│
│    │6地號     │        │      │B部分由被告王 │10月30日│
│    │          │        │      │賴玉蓮取得，編│複丈成果│
│    │          │        │      │號C部分由被告 │圖      │
│    │          │        │      │戊○○取得，編│        │
│    │          │        │      │號D部分由被告 │        │
│    │          │        │      │己○○取得，編│        │
│    │          │        │      │號E部分由被告 │        │
│    │          │        │      │丁○○取得。  │        │
├──┼─────┼────┼───┼───────┼────┤
│  5 │嘉義縣新港│4818平方│全部  │如附圖八編號A │嘉義縣大│
│    │鄉○○○段│公尺    │      │部分由被告李賴│林地政事│
│    │咬竹小段84│        │      │素蘭取得，編號│務所98年│
│    │5地號     │        │      │B部分由被告王 │10月30日│
│    │          │        │      │賴玉蓮取得，編│複丈成果│
│    │          │        │      │號C部分由被告 │圖      │
│    │          │        │      │戊○○取得，編│        │
│    │          │        │      │號D部分由被告 │        │
│    │          │        │      │己○○取得，編│        │
│    │          │        │      │號E部分由被告 │        │
│    │          │        │      │丁○○取得。  │        │
├──┼─────┼────┼───┼───────┼────┤
│  6 │嘉義縣新港│4736平方│全部  │分歸原告丙○○│        │
│    │鄉○○○段│公尺    │      │取得。        │        │
│    │咬竹小段95│        │      │              │        │
│    │6地號     │        │      │              │        │
├──┼─────┼────┼───┼───────┼────┤
│  7 │嘉義縣新港│637.42平│1/5   │丙○○、丁○○│        │
│    │鄉新月眉潭│方公尺  │      │、戊○○、賴增│        │
│    │段554地號 │        │      │添、甲○○○、│        │
│    │          │        │      │乙○○○依應繼│        │
│    │          │        │      │分比例保持共有│        │
│    │          │        │      │。            │        │
├──┼─────┼────┼───┼───────┼────┤
│  8 │嘉義縣新港│36.17平 │4/30  │同上          │        │
│    │鄉新月眉潭│方公尺  │      │              │        │
│    │段1015地號│        │      │              │        │
├──┼─────┼────┼───┼───────┼────┤
│  9 │嘉義縣新港│65.76平 │8/18  │同上          │        │
│    │鄉新月眉潭│方公尺  │      │              │        │
│    │段1016地號│        │      │              │        │
├──┼─────┼────┼───┼───────┼────┤
│ 10 │嘉義縣新港│73.73平 │1/2   │同上          │        │
│    │鄉新月眉潭│方公尺  │      │              │        │
│    │段1037地號│        │      │              │        │
├──┼─────┼────┼───┼───────┼────┤
│ 11 │嘉義縣新港│1314平方│1/5   │同上          │        │
│    │鄉○○○段│公尺    │      │              │        │
│    │眉潭小段72│        │      │              │        │
│    │地號      │        │      │              │        │
├──┼─────┼────┼───┼───────┼────┤
│ 12 │嘉義縣新港│5366平方│1/5   │同上          │        │
│    │鄉○○○段│公尺    │      │              │        │
│    │眉潭小段10│        │      │              │        │
│    │0地號     │        │      │              │        │
├──┼─────┼────┼───┼───────┼────┤
│ 13 │嘉義縣新港│4900平方│1/5   │同上          │        │
│    │鄉○○○段│公尺    │      │              │        │
│    │眉潭小段15│        │      │              │        │
│    │4地號     │        │      │              │        │
├──┼─────┼────┼───┼───────┼────┤
│ 14 │嘉義縣新港│640平方 │1/5   │同上          │        │
│    │鄉○○○段│公尺    │      │              │        │
│    │眉潭小段15│        │      │              │        │
│    │7地號     │        │      │              │        │
├──┼─────┼────┼───┼───────┼────┤
│ 15 │嘉義縣新港│501平方 │1/5   │同上          │        │
│    │鄉○○○段│公尺    │      │              │        │
│    │眉潭小段15│        │      │              │        │
│    │9地號     │        │      │              │        │
├──┼─────┼────┼───┼───────┼────┤
│ 16 │嘉義縣新港│395平方 │1/5   │同上          │        │
│    │鄉○○○段│公尺    │      │              │        │
│    │眉潭小段16│        │      │              │        │
│    │0地號     │        │      │              │        │
├──┼─────┼────┼───┼───────┼────┤
│ 17 │嘉義縣新港│450平方 │295/40│同上          │        │
│    │鄉○○段溪│公尺    │03    │              │        │
│    │北小段227 │        │      │              │        │
│    │地號      │        │      │              │        │
├──┼─────┴────┴───┴───────┴────┤
│    │ 建物門牌號碼                                         │
├──┼──────────┬───┬───────┬────┤
│ 18 │嘉義縣新港鄉月潭村2 │全部，│分歸原告丙○○│        │
│    │鄰月眉潭187-1號     │未辦保│取得。        │        │
│    │                    │存登記│              │        │
├──┼──────────┼───┼───────┼────┤
│ 19 │嘉義縣新港鄉月潭村2 │全部，│同上          │        │
│    │鄰月眉潭180號       │未辦保│              │        │
│    │                    │存登記│              │        │
├──┼──────────┼───┼───────┼────┤
│ 20 │嘉義縣新港鄉月潭村2 │全部，│同上          │        │
│    │鄰月眉潭180號       │未辦保│              │        │
│    │                    │存登記│              │        │
└──┴──────────┴───┴───────┴────┘
附表五：
┌──┬─────┬────┬───┬───────┬────┐
│    │          │        │      │每人應得之權利│        │
│編號│土地地號  │面    積│權利範│範圍（應有部分│備註    │
│    │          │        │圍    │）            │        │
├──┼─────┼────┼───┼───────┼────┤
│    │嘉義縣新港│459.37平│全部  │分歸原告丙○○│        │
│  1 │鄉新月眉潭│方公尺  │      │取得。        │        │
│    │段1041地號│        │      │              │        │
├──┼─────┼────┼───┼───────┼────┤
│  2 │嘉義縣新港│96.25平 │全部  │兩筆土地合併後│嘉義縣大│
│    │鄉新月眉潭│方公尺  │      │，如附圖一編號│林地政事│
│    │段1050地號│        │      │A、C部分由被告│務所98年│
├──┼─────┼────┼───┤丁○○取得，編│9月2日複│
│  3 │嘉義縣新港│229.28平│全部  │號B部分由被告 │丈成果圖│
│    │鄉新月眉潭│方公尺  │      │戊○○、己○○│        │
│    │段1051地號│        │      │、甲○○○、李│        │
│    │          │        │      │賴素蘭保持共有│        │
│    │          │        │      │。            │        │
├──┼─────┼────┼───┼───────┼────┤
│  4 │嘉義縣新港│4788平方│全部  │如附圖七編號A │嘉義縣大│
│    │鄉○○○段│公尺    │      │部分由被告李賴│林地政事│
│    │眉潭小段70│        │      │素蘭取得，編號│務所98年│
│    │6地號     │        │      │B部分由被告王 │10月30日│
│    │          │        │      │賴玉蓮取得，編│複丈成果│
│    │          │        │      │號C部分由被告 │圖      │
│    │          │        │      │戊○○取得，編│        │
│    │          │        │      │號D部分由被告 │        │
│    │          │        │      │己○○取得，編│        │
│    │          │        │      │號E部分由被告 │        │
│    │          │        │      │丁○○取得。  │        │
├──┼─────┼────┼───┼───────┼────┤
│  5 │嘉義縣新港│4818平方│全部  │如附圖八編號A │嘉義縣大│
│    │鄉○○○段│公尺    │      │部分由被告李賴│林地政事│
│    │咬竹小段84│        │      │素蘭取得，編號│務所98年│
│    │5地號     │        │      │B部分由被告王 │10月30日│
│    │          │        │      │賴玉蓮取得，編│複丈成果│
│    │          │        │      │號C部分由被告 │圖      │
│    │          │        │      │戊○○取得，編│        │
│    │          │        │      │號D部分由被告 │        │
│    │          │        │      │己○○取得，編│        │
│    │          │        │      │號E部分由被告 │        │
│    │          │        │      │丁○○取得。  │        │
├──┼─────┼────┼───┼───────┼────┤
│  6 │嘉義縣新港│4736平方│全部  │分歸原告丙○○│        │
│    │鄉○○○段│公尺    │      │取得。        │        │
│    │咬竹小段95│        │      │              │        │
│    │6地號     │        │      │              │        │
├──┼─────┼────┼───┼───────┼────┤
│  7 │嘉義縣新港│637.42平│1/5   │由兩造依應繼分│        │
│    │鄉新月眉潭│方公尺  │      │比例保持共有。│        │
│    │段554地號 │        │      │              │        │
├──┼─────┼────┼───┼───────┼────┤
│  8 │嘉義縣新港│36.17平 │4/30  │同上          │        │
│    │鄉新月眉潭│方公尺  │      │              │        │
│    │段1015地號│        │      │              │        │
├──┼─────┼────┼───┼───────┼────┤
│  9 │嘉義縣新港│65.76平 │8/18  │同上          │        │
│    │鄉新月眉潭│方公尺  │      │              │        │
│    │段1016地號│        │      │              │        │
├──┼─────┼────┼───┼───────┼────┤
│ 10 │嘉義縣新港│73.73平 │1/2   │同上          │        │
│    │鄉新月眉潭│方公尺  │      │              │        │
│    │段1037地號│        │      │              │        │
├──┼─────┼────┼───┼───────┼────┤
│ 11 │嘉義縣新港│1314平方│1/5   │同上          │        │
│    │鄉○○○段│公尺    │      │              │        │
│    │眉潭小段72│        │      │              │        │
│    │地號      │        │      │              │        │
├──┼─────┼────┼───┼───────┼────┤
│ 12 │嘉義縣新港│5366平方│1/5   │同上          │        │
│    │鄉○○○段│公尺    │      │              │        │
│    │眉潭小段10│        │      │              │        │
│    │0地號     │        │      │              │        │
├──┼─────┼────┼───┼───────┼────┤
│ 13 │嘉義縣新港│4900平方│1/5   │同上          │        │
│    │鄉○○○段│公尺    │      │              │        │
│    │眉潭小段15│        │      │              │        │
│    │4地號     │        │      │              │        │
├──┼─────┼────┼───┼───────┼────┤
│ 14 │嘉義縣新港│640平方 │1/5   │同上          │        │
│    │鄉○○○段│公尺    │      │              │        │
│    │眉潭小段15│        │      │              │        │
│    │7地號     │        │      │              │        │
├──┼─────┼────┼───┼───────┼────┤
│ 15 │嘉義縣新港│501平方 │1/5   │同上          │        │
│    │鄉○○○段│公尺    │      │              │        │
│    │眉潭小段15│        │      │              │        │
│    │9地號     │        │      │              │        │
├──┼─────┼────┼───┼───────┼────┤
│ 16 │嘉義縣新港│395平方 │1/5   │同上          │        │
│    │鄉○○○段│公尺    │      │              │        │
│    │眉潭小段16│        │      │              │        │
│    │0地號     │        │      │              │        │
├──┼─────┼────┼───┼───────┼────┤
│ 17 │嘉義縣新港│450平方 │295/40│同上          │        │
│    │鄉○○段溪│公尺    │03    │              │        │
│    │北小段227 │        │      │              │        │
│    │地號      │        │      │              │        │
├──┼─────┴────┴───┴───────┴────┤
│    │ 建物門牌號碼                                         │
├──┼──────────┬───┬───────┬────┤
│ 18 │嘉義縣新港鄉月潭村2 │全部，│分歸原告丙○○│        │
│    │鄰月眉潭187-1號     │未辦保│取得。        │        │
│    │                    │存登記│              │        │
├──┼──────────┼───┼───────┼────┤
│ 19 │嘉義縣新港鄉月潭村2 │全部，│同上          │        │
│    │鄰月眉潭180號       │未辦保│              │        │
│    │                    │存登記│              │        │
├──┼──────────┼───┼───────┼────┤
│ 20 │嘉義縣新港鄉月潭村2 │全部，│同上          │        │
│    │鄰月眉潭180號       │未辦保│              │        │
│    │                    │存登記│              │        │
└──┴──────────┴───┴───────┴────┘


司法院資訊處製作；財團法人民間司法改革基金會備份。
